---
title: "Introducción a easyLSEA"
author: "Autores de easyLSEA"
date: "`r Sys.Date()`"
output:
  rmarkdown::html_vignette:
    toc: true
    toc_depth: 3
vignette: >
  %\VignetteIndexEntry{Introducción a easyLSEA}
  %\VignetteEngine{knitr::rmarkdown}
  %\VignetteEncoding{UTF-8}
---

```{r setup, include = FALSE}
knitr::opts_chunk$set(
  collapse  = TRUE,
  comment   = "#>",
  eval      = FALSE
)
```

## Descripción general

**easyLSEA** proporciona un pipeline completo para el Análisis de Enriquecimiento
de Conjuntos de Lípidos (LSEA, por sus siglas en inglés) en R. A partir de una
tabla de abundancias lipídicas diferenciales, el paquete anota los lípidos en
grupos biológicos, evalúa si dichos grupos están sistemáticamente desplazados
entre condiciones, y genera visualizaciones listas para publicación: bubble
plots, gráficos de distribución y análisis de cadenas de ácidos grasos.

El paquete implementa dos motores de enriquecimiento complementarios:

- **Kolmogorov–Smirnov (KS)** — evalúa si la distribución completa de logFC de
  un conjunto lipídico difiere del fondo. Es sensible a efectos moderados
  distribuidos entre muchos miembros del conjunto.
- **fgsea** — evalúa si los miembros del conjunto se concentran en los extremos
  de la lista ordenada. Es sensible a un número pequeño de lípidos fuertemente
  regulados.

Ejecutar ambos motores y comparar sus resultados (análisis de convergencia)
ofrece una imagen más completa de la remodelación lipídica que cualquier método
por separado.

---

## Instalación

Instalar la versión estable desde CRAN:

```{r install-cran}
install.packages("easyLSEA")
```

O la versión de desarrollo desde GitHub:

```{r install-github}
# install.packages("remotes")
remotes::install_github("DavidGO464/easyLSEA")
```

Para activar el motor fgsea, instalar la dependencia opcional de Bioconductor:

```{r install-fgsea}
BiocManager::install("fgsea")
```

---

## Formato de los datos de entrada

`easyLSEA` espera un `data.frame` con al menos las siguientes columnas:

| Columna | Descripción |
|---------|-------------|
| `LipidName` | Identificador del lípido en notación abreviada estándar (e.g. `PC 36:4`, `TG 54:3`) |
| `logFC` | Cambio en log2 (caso vs referencia) |
| `P.Value` | p-valor crudo (sin ajustar) — usado para el ranking pi-valor de fgsea |

Columnas adicionales que se usan cuando están presentes:

| Columna | Uso |
|---------|-----|
| `adj.P.Val` | Conteo de lípidos significativamente alterados |
| `Confidence_rank` | Filtrado por confianza de anotación |
| `Shorthand` | Nombre alternativo del lípido |

Los nombres de columna son configurables mediante los argumentos `lipid_col`,
`fc_col` y `pval_col`.

---

## Inicio rápido

El pipeline completo se ejecuta con una sola llamada a `easyLSEA()`:

```{r quickstart}
library(easyLSEA)

resultado <- easyLSEA(
  data      = mis_datos_lipidicos,
  lipid_col = "LipidName",
  fc_col    = "logFC",
  pval_col  = "P.Value",
  case_lbl  = "NASH",
  ref_lbl   = "Control",
  engine    = "both"   # ejecutar KS y fgsea
)
```

Esto devuelve un objeto de clase `easyLSEA_result` con cinco slots descritos
en la sección siguiente.

---

## Entendiendo el resultado

### `resultado$meta`

Lista con metadatos del análisis: fecha, etiquetas de comparación, motor
utilizado, número de lípidos y la llamada original a la función.

```{r meta}
resultado$meta$date
resultado$meta$case_lbl
resultado$meta$n_lipids
```

### `resultado$lsea`

Contiene las estadísticas de enriquecimiento. Los sub-elementos principales son:

```{r lsea}
# Resultados KS — una fila por conjunto lipídico por nivel de agrupación
head(resultado$lsea$ks)

# Resultados fgsea
head(resultado$lsea$fgsea)

# Tabla combinada con columna de Convergencia
head(resultado$lsea$combined)
```

**Columnas principales en los resultados KS:**

| Columna | Descripción |
|---------|-------------|
| `Group` | Nombre del conjunto lipídico (e.g. `PC`, `Glycerolipids`) |
| `Level` | Nivel de agrupación (`LipidClass`, `LipidCategory_LMAPS`, `LipidCategory_functional`) |
| `N_group` | Número de lípidos en el conjunto |
| `DirectionalScore` | Diferencia de medias estandarizada (análogo al *d* de Cohen). Positivo = aumentado en el caso. |
| `KS_pval` | p-valor KS bilateral |
| `FDR_LSEA` | FDR ajustado por BH |
| `DS_perm_pval` | p-valor de permutación para el DirectionalScore |
| `ContributingLipids_KS` | Lípidos en el lado enriquecido del punto de máxima divergencia CDF |

**Columnas principales en los resultados fgsea:**

| Columna | Descripción |
|---------|-------------|
| `NES` | Puntuación de Enriquecimiento Normalizada. Positivo = enriquecido hacia el tope de la lista (aumentado en el caso). |
| `FDR_fgsea` | FDR ajustado por BH de fgsea |
| `N_leading` | Tamaño del leading edge |
| `LeadingEdge` | Lípidos en el leading edge |
| `rank_metric` | Métrica de ranking utilizada (`pi_value`, `logFC` o `t_stat`) |

**La columna `Convergence`** en la tabla combinada clasifica cada conjunto como:

| Valor | Significado |
|-------|-------------|
| `KS+fgsea [strongest]` | Significativo por ambos motores — máxima confianza |
| `KS only [distributed effect]` | Desplazamiento moderado distribuido en muchos lípidos |
| `fgsea only [extreme-driven]` | Pocos lípidos fuertemente regulados impulsan la señal |
| `Neither` | No significativo por ningún motor |

### `resultado$chains`

Resultados del análisis de cadenas de ácidos grasos, disponible cuando
`run_chains = TRUE`:

```{r chains}
# Una fila por cadena acilo por lípido
head(resultado$chains$parsed)

# Resumen del estado de parseo por lípido
head(resultado$chains$summary)
```

### `resultado$plots`

Lista de objetos `ggplot2`, disponible cuando `plots = TRUE`:

```{r plots-list}
# Ver todos los plots disponibles
names(resultado$plots$lsea)
names(resultado$plots$chains)
```

Convención de nombres para los bubble plots de LSEA:

| Nombre | Descripción |
|--------|-------------|
| `bubble_ks_01_Class` | Bubble plot KS — nivel de clase lipídica |
| `bubble_ks_sig_01_Class` | Bubble plot KS — solo conjuntos significativos |
| `bubble_fgsea_01_Class` | Bubble plot fgsea — nivel de clase lipídica |
| `bubble_fgsea_sig_01_Class` | Bubble plot fgsea — solo conjuntos significativos |
| `dist_01_Class` | Distribución (boxplot) — nivel de clase lipídica |

Niveles: `01_Class` (clase lipídica), `02_LMAPS` (categoría LIPID MAPS),
`03_Functional` (categoría funcional).

### `resultado$input`

Los datos de entrada anotados y las columnas de agrupación utilizadas:

```{r input}
# Datos anotados con LipidClass, LipidCategory_LMAPS, etc.
head(resultado$input$data)

# Columnas de agrupación evaluadas
resultado$input$group_cols
```

---

## Visualización de los gráficos

Los gráficos individuales se pueden mostrar directamente:

```{r view-plots}
# Bubble plot KS — todas las clases lipídicas
resultado$plots$lsea$bubble_ks_01_Class

# Bubble plot fgsea — solo conjuntos significativos
resultado$plots$lsea$bubble_fgsea_sig_01_Class

# Gráfico de distribución — nivel de clase lipídica
resultado$plots$lsea$dist_01_Class
```

Para personalizar las etiquetas del bubble plot:

```{r bubble-label}
# Regenerar plots mostrando solo FDR y n
plots <- plot_lsea(
  resultado$lsea,
  case_lbl     = "NASH",
  ref_lbl      = "Control",
  bubble_label = c("FDR", "n")
)
```

---

## Exportación de resultados

`export_lsea()` guarda todos los resultados en una carpeta con marca de tiempo:

```{r export}
export_lsea(
  resultado,
  dir    = "~/mis_resultados/",
  format = c("csv", "excel", "pdf")
)
```

Esto genera la siguiente estructura:

```
easyLSEA_NASH_vs_Control_2024-01-15_1430/
  tables/
    lsea_results_ks.csv
    lsea_results_fgsea.csv
    lsea_combined.csv
    chain_results.csv
  plots/
    lsea/
      01_Class/
        bubble_ks_01_Class.pdf
        bubble_ks_sig_01_Class.pdf
        bubble_fgsea_01_Class.pdf
        bubble_fgsea_sig_01_Class.pdf
        dist_01_Class.pdf
      02_LMAPS/  ...
      03_Functional/  ...
    chains/
      tile/  ...
      trend/  ...
  results.xlsx
```

---

## Uso avanzado

### Ejecutar los motores por separado

```{r advanced-separate}
# Paso 1: anotar
anotado <- annotate_lipids(mis_datos_lipidicos, lipid_col = "LipidName")

# Paso 2: ejecutar el enriquecimiento
lsea_res <- run_lsea(
  data      = anotado,
  fc_col    = "logFC",
  engine    = "both",
  case_lbl  = "NASH",
  ref_lbl   = "Control"
)

# Paso 3: generar plots manualmente
plots <- plot_lsea(
  lsea_res,
  case_lbl     = "NASH",
  ref_lbl      = "Control",
  fdr_thresh   = 0.05,
  bubble_label = c("FDR", "DS", "NES", "n")
)

# Paso 4: gráfico de distribución para un nivel específico
p_dist <- plot_distribution(
  data        = anotado,
  lsea_result = lsea_res,
  group_col   = "LipidClass",
  case_lbl    = "NASH",
  ref_lbl     = "Control"
)
```

### Cambiar la métrica de ranking de fgsea

```{r fgsea-rank}
# Por defecto: pi-valor = signo(logFC) × −log10(P.Value)
# Combina magnitud del efecto y significancia estadística

# Alternativa: solo logFC
resultado_fc <- easyLSEA(
  data        = mis_datos_lipidicos,
  engine      = "fgsea",
  fgsea_rank  = "logFC"
)

# Alternativa: estadístico t de LIMMA (requiere columna 't')
resultado_t <- easyLSEA(
  data        = mis_datos_lipidicos,
  engine      = "fgsea",
  fgsea_rank  = "t_stat"
)
```

### Ajustar umbrales de significancia

```{r thresholds}
resultado <- easyLSEA(
  data        = mis_datos_lipidicos,
  min_n       = 5L,      # mínimo 5 lípidos por conjunto
  n_perm      = 5000L,   # más permutaciones para DS_perm_pval
  fgsea_nperm = 20000L   # más permutaciones para fgsea
)
```

---

## Interpretación de los resultados

### KS vs fgsea — ¿cuál usar?

Ambos motores evalúan la misma hipótesis nula (ausencia de enriquecimiento
sistemático) pero son sensibles a patrones de señal distintos:

- **KS** es potente cuando muchos lípidos de una clase se desplazan
  moderadamente en la misma dirección. Un resultado KS significativo con
  `DirectionalScore ≈ 0` sugiere una diferencia en varianza o forma de la
  distribución, no un desplazamiento neto — interpretar con precaución.
- **fgsea** es potente cuando un número reducido de lípidos genera una señal
  extrema. Un resultado fgsea significativo sin respaldo del KS sugiere que el
  enriquecimiento es impulsado por pocos lípidos, no por la clase en su conjunto.

Los **resultados convergentes** (significativos por ambos motores) proporcionan
la evidencia más sólida de remodelación coordinada de una clase lipídica.

### El DirectionalScore

El `DirectionalScore` es una diferencia de medias estandarizada (análogo al
*d* de Cohen):

```
DS = (media_logFC_conjunto − media_logFC_fondo) / DS_combinada
```

Cuantifica la **dirección y magnitud** del desplazamiento, independientemente
del p-valor KS. Un conjunto puede tener un p-valor KS significativo con un
DirectionalScore cercano a cero — este patrón sugiere regulación heterogénea
dentro del conjunto.

### La métrica pi-valor

Por defecto, fgsea ordena los lípidos por:

```
pi-valor = signo(logFC) × −log10(P.Value)
```

Esta métrica combina la dirección del cambio con la confianza estadística,
dando mayor peso a los lípidos que están regulados de forma tanto intensa como
significativa. Se prefiere al logFC solo cuando los p-valores están disponibles.

---

## Información de la sesión

```{r session, eval = TRUE}
sessionInfo()
```
